【裁判字號】    96,國,5
【裁判日期】    970718
【裁判案由】    國家賠償
【裁判全文】
臺灣花蓮地方法院民事判決                 96年度國字第5號
原        告  乙○○
兼訴訟代理人  丁○○
被        告  行政院國軍退除役官兵輔導委員會玉里榮民醫院
兼法定代理人  戊○○
被        告  丙○○
              甲○○
前列四人共同
訴 訟代理 人  陳正忠律師
上列當事人間請求國家賠償事件，本院於民國97年6月19日言詞
辯論終結，判決如下：
    主  文
原告之訴駁回。
訴訟費用由原告負擔。
    事實及理由
壹、程序方面：
一、按「依本法請求損害賠償時，應先以書面向賠償義務機關請
    求之。」、「賠償義務機關拒絕賠償，或自提出請求之日起
    逾30日不開始協議，或自開始協議之日起逾60日協議不成立
    時，請求權人得提起損害賠償之訴。」，國家賠償法第10條
    第1項、第11條第1項前段分別定有明文。原告本件損害賠償
    請求，業經被告行政院國軍退除役官兵輔導委員會玉里榮民
    醫院（以下簡稱玉里榮民醫院）函覆原告乙○○拒絕賠償，
    及函覆原告丁○○該院醫療行為恰當，此有該院函文二紙在
    卷可稽（見本院卷第230頁、第232頁），堪認被告玉里榮民
    醫院已拒絕賠償，揆諸前揭法條所示，原告提起本件訴訟合
    於法定程序，合先敘明。
二、按訴狀送達後，原告不得將原訴變更或追加他訴，但擴張或
    減縮應受判決事項之聲明者，不在此限，民事訴訟法第255
    條第1項第3款定有明文。本件原告起訴時，訴之聲明係請求
    ：被告應給付原告乙○○新臺幣（下同）100萬元，及被告
    應給付原告丁○○280萬元，嗣於民國97年5月1日，原告丁○○具狀擴張訴之聲明為：被告應給付原告丁○○480萬元
    ，核與前開條文所述情形相符，自應准許。
貳、實體方面：
一、原告二人起訴主張：
（一）原告丁○○原在被告玉里榮民醫院擔任照顧服務員，94年
      12月5日被告玉里榮民醫院的護理長即被告丙○○，替全
      院的病人和照顧服務員做大便篩檢，送去檢驗的過程都是
      被告丙○○經手，被告丙○○把原告丁○○的大便檢體和
      病人黃錦鑫的大便檢體疏失搞錯。94年12月8日，玉里榮
      民醫院突然通知原告丁○○94年12月5日的大便陽性感染
      桿菌性痢疾，要原告丁○○馬上去隔離治療，原告丁○○
      向被告甲○○醫師表明還在上班，並無身體不適情形，要
      求治療前，再次做大便檢查，確定有無真正感染，原告丁○○還表示希望先做隔離，然後再治療，可是被告甲○○
      醫師沒有等到原告丁○○要求再次檢驗大便的結果出來就
      錯誤開藥給原告丁○○，而該再次檢驗結果是陰性正常的
      ，此由藥袋載明發藥的時間和大便再次檢驗簽收的時間比
      對，即可證明錯誤開藥。被告玉里榮民醫院誤認原告丁○○感染志賀桿菌痢疾，恐嚇強制原告丁○○吃5日、每日
      兩次、每次1粒的特效抗生素，原告丁○○因吃錯藥造成
      傷害，治療前後共在各家醫院檢驗大便10次都是陰性正常
      ，就可證明94年12月5日的陽性報告不是原告丁○○的大
      便，是被告丙○○把原告丁○○和其他病人的大便搞錯，
      使被告玉里榮民醫院誤認原告丁○○感染桿菌性痢疾，被
      告玉里榮民醫院強制恐嚇原告丁○○在家隔離治療，如不
      好好吃藥就不讓原告丁○○在醫院工作，還要依法送辦，
      第二天還要檢查大便，看有沒有吃藥，逼得原告丁○○只
      能乖乖吃藥，造成原告丁○○受有傷害，如頭髮掉一半、
      臉腫癢、眉毛掉光光、呼吸困難、胃腸痛成十二指腸潰瘍
      ，免疫肝臟受損、眼皮發紫下垂、神經受損、四肢麻木、
      發抖、走路不穩跌跌撞撞、暈眩頭痛、便秘、黑便等，多
      次摔倒，兩隻手骨折、屁股骨折、肌腱斷掉開刀住院24天
      ，出院後每天復健，但骨折肌腱沒有復位，兩隻手變形殘
      障（原告丁○○還沒有身分證，不能辦殘障證），94年12
      月26日門諾醫院抽血檢驗的報告單裡有肝臟受損、肝指數
      高到74、免疫受損，使猛爆性類風濕因子高到186。
（二）原告丁○○原本是照顧別人的服務員，每個月薪資21,600
      元，從94年12月8日受藥物傷害就病倒，需要別人照顧，
      與之前判若兩人，因原告丁○○沒有能力工作，就沒有經
      濟收入，影響生活，連累原告丁○○的先生即原告乙○○
      也受傷害，原告乙○○現已75歲還要照顧原告丁○○，又
      多次奔波去玉里榮民醫院找被告戊○○院長，因為被告戊○○不負責任，原告乙○○非常難過，還要照顧原告丁○○，因為又累、又氣、又急的狀態下，害得原告乙○○94
      年12月30日腦中風住院，走路困難，95年6月18日原告乙○○因為要照顧受傷的原告丁○○，還要做家事，打掃工
      作太累，摔得頭破血流住院，95年8月7日原告乙○○要照
      顧原告丁○○，洗碗時頭暈累倒，腰椎閉鎖性骨折住院，
      出院後每天花錢坐計程車去玉里榮民醫院復健，原告乙○○來臺灣快60年，沒有住過一次醫院，於67歲時好不容易
      娶得原告丁○○這個漂亮又會照顧原告乙○○的老婆，卻
      被被告玉里榮民醫院逼著吃錯藥，原告二人所受傷害是被
      告丙○○檢體搞錯之疏誤，被告甲○○未待檢驗結果呈陰
      性以前，就開藥給原告丁○○吃，而被告戊○○明知有疏
      失，卻推託責任，原告二人請求賠償，院長只叫被告丙○○等三人來原告家裡送一小桶奶粉、一盒蘋果、一小包方
      糖就算了事，叫原告二人去該醫院看病要掛號，等兩、三
      個小時按號看診，沒有優待，沒有減免，照常收費。依被
      告甲○○醫師所開藥物的說明書，載明有感染的人，吃這
      個藥還有這麼多的副作用，原告丁○○沒感染，被告甲○○還強制她吃藥，每個人的體質不同，傷害也不同，被告
      玉里榮民醫院給原告的災害病痛折磨原告二人，要原告二
      人承受痛苦一生。
（三）原告丁○○為此曾向臺灣花蓮地方法院檢察署，對被告丙○○、戊○○提起過失傷害之告訴，該署檢察官第一次為
      不起訴處分，是因為各家醫院還沒有給原告丁○○診斷證
      明書，第二次不起訴處分，是因為承辦檢察官送行政院衛
      生署醫事審議委員會作為鑑定參考之資料，未包含原告丁○○提出的全部證據及身體受損的照片，而只送玉里榮民
      醫院病歷一冊、X光片4張、藥袋影本、再議狀1份，還改
      變鑑定中的案情摘要，才使行政院衛生署醫事審議委員會
      做出虛偽的鑑定，原告認為鑑定虛偽的原因如下：１、鑑
      定結果稱原告丁○○可能是無症狀帶原者云云，但依衛生
      署發佈的疫情報導單可證原告丁○○不是無症狀帶原者。
      ２、鑑定結果稱原告僅單次糞便出現潛血反應云云，但原
      告的診斷書及再次檢驗大便報告單裡，沒有潛血反應，事
      發當日原告還上班，也沒有急性腸胃炎，哪來的潛血反應
      ？３、鑑定結果稱被告甲○○開的藥安全又方便，是最被
      推薦用於治療清除志賀桿菌感染之抗生素云云，但這藥要
      開給有感染痢疾的訴外人黃錦鑫吃才正確，原告丁○○沒
      有感染。４、鑑定結果稱用藥副作用會在停藥後消失，不
      會造成眉毛掉落、免疫系統受損，或腹痛之副作用及後遺
      症云云，但有感染的人，吃這個藥還有這麼多的副作用，
      原告丁○○沒感染，吃這個藥的傷害就不同，且每個人的
      體質不同，傷害也不同。
（四）原告二人因被告上開行為，受有下列損害：
    １、原告乙○○部分共100萬元，包含：
        (1)看病坐車的火車費、計程車費共20,000元。
        (2)朋友照顧費60,000元。
        (3)精神慰撫金920,000元。
    ２、原告丁○○部分共480萬元，包含：
        (1)減損勞動能力共2,289,600元：原告丁○○兩隻手變
          殘障，以94年12月8日起至97年6月8日止，共30個月
          ，每月薪資21,600元×30個月=648,000元。從97年6
          月8日起至勞工退休年齡65歲止，共76個月，每月薪
          資21 ,600 元×76個月=1,641,600元。
        (2)醫療費共77,600元：原告丁○○因受損害，去玉里榮
          民醫院看病的收據費共11,590元，去門諾醫院看病的
          收據費共16,520元，去玉里慈濟醫院看病的收據費共
          25,340元，去花蓮慈濟醫院看病的收據費共24,150元
          。
        (3)車資共35,830元：原告丁○○因受損害，去花蓮、臺
          北看病的火車費共13,170元，計程車費共22,660元。
        (4)因去花蓮做3次大腸鏡檢查，住3個晚上的住宿費共1,
          800元。
        (5)朋友照顧費20,000元。
        (6)照相費用1,100元。
        (7)買相機及洗相片1,500元。
        (8)藥物共2,270元：包含銀寶善存1盒670元、頭納豆激
          霉1 盒600元、頭米激霉補充藥1盒1,000元。
        (9)精神慰撫金2,370,300元。
（五）原告二人均依國家賠償法第2條第2項前段，聲明：１、被
      告應給付原告乙○○100萬元。２、被告應給付原告丁○○480萬元。
二、被告則以：原告丁○○曾對被告戊○○、丙○○，向臺灣花
    蓮地方法院檢察署提起過失傷害告訴（該署95年度偵續字第
    42號），經承辦檢察官將該案送行政院衛生署醫事審議委員
    會鑑定結果，其鑑定意見（該署96年5月2日0000000號鑑定
    書）略以：（一）根據衛生署疾病管制局第六分局在94年12
    月5日於病人之糞便檢體中分離出志賀桿菌SUBGROUP B的報
    告，可以確認病人感染志賀桿菌。但是感染志賀桿菌的人可
    能成帶原者，並不一定出現臨床上可見之痢疾症狀。因此，
    病人感染志賀桿菌並未出現病症，僅單次糞便體出現潛血反
    應，可推斷病人為無症狀帶原者。至於服用藥物前糞便檢體
    培養出陰性反應，可能係感染志賀桿菌之帶原者出現不定時
    之排出細菌，並不一定每次糞便培養都呈現陽性。但是只要
    一次糞便出現陽性結果，即可診斷感染了志賀桿菌。依據傳
    染病防治法第43條第1項第2款之規定意旨，桿菌性痢疾為第
    2類法定傳染病，一經糞便培養出志賀桿菌感染，感染者應
    接受腸胃排泄物隔離措施，並接受治療以根絕傳播。（二）
    治療志賀桿菌感染之藥物有種選擇、、、在這些藥物選擇中
    ，就藥效、使用方便性而言，甲○○醫師所選之Ciprofloxa
    cin每日劑量500毫克，一日2次，是最被推薦用於清除志賀
    桿菌感染之抗生素。（三）根據MICROMEDEX Healthcare Se
    ries所列出詳細Ciprofloxacin藥物副作用中，並無眉毛掉
    落、免疫系統受損之副作用。接受Ciprofloxacin治療過程
    中，可能發生噁心、嘔吐、腹痛及腹瀉等不良反應，但是頻
    率並不高。根據臨床試驗的結果，使用Ciprofloxacin後，
    腹痛之發生率約為1.7%，這些副作用在該藥停止後就會消失
    ，並不會造成眉毛掉落、免疫系統受損或腹瀉之副作用及後
    遺症等情在案。俱證被告等人並無任何違失情節，檢察官因
    認原告所提告訴傷害乙案，被告等人罪嫌不足，而予不起訴
    處分，雖原告聲請再議，亦遭駁回之處分。本件檢體篩檢程
    序、隔離、用藥過程，均是因為原告丁○○在醫院任職期間
    所照顧接觸之院民黃錦鑫糞便培養檢驗結果為桿菌性痢疾B
    群陽性，依據傳染病防治法第43條第1項第2款之規定意旨，
    桿菌性痢疾為第2類法定傳染病，感染管制小組立即通知護
    理長即被告丙○○將接觸者即包括原告丁○○在內列名冊採
    檢送驗，乃職責所在等語抗辯。並聲明：請將原告之訴駁回
    。
三、本院得心證之理由：
（一）原告二人告被告戊○○、丙○○、甲○○部分：按「依第
      2條第2項請求損害賠償者，以該公務員所屬機關為賠償義
      務機關。」，國家賠償法第9條第1項定有明文。故原告二
      人依國家賠償法第2條第2項前段請求損害賠償之對象，應
      僅被告戊○○、丙○○、甲○○所屬機關即玉里榮民醫院
      ，是以原告二人對被告戊○○、丙○○、甲○○提起本件
      訴訟，揆諸前揭法條所示，顯無理由，應予駁回。
（二）原告二人告被告玉里榮民醫院部分：
    １、原告二人主張原告丁○○原在玉里榮民醫院擔任照顧服
        務員，被告丙○○於94年12月5日，替原告丁○○及其
        他病人、照顧服務員做大便篩檢，嗣於94年12月8日，
        玉里榮民醫院通知原告丁○○於94年12月5日的大便篩
        檢結果為感染桿菌性痢疾，要求原告丁○○隔離治療，
        原告丁○○要求再次做大便檢查，確定有無真正感染，
        被告甲○○沒有等到原告丁○○要求再次檢驗大便的結
        果出來（該次篩檢之檢驗結果為陰性），即開藥給原告
        丁○○，原告因此服用每日兩次、每次1粒、總共5日的
        特效抗生素，嗣後原告丁○○在各家醫院檢驗大便的結
        果都是陰性正常之事實，為被告玉里榮民醫院所不爭執
        ，且有原告提出之玉里榮民醫院診斷證明書、藥袋、細
        菌報告單、鏡檢報告單，門諾醫院檢驗報告，行政院衛
        生署疾病管制局檢驗報告單（見本院卷第10頁至第14頁
        、第24頁、第27頁、第347至第349頁）等為證，此部分
        事實自堪信為真實。
    ２、按公務員於執行職務行使公權力時，因故意或過失不法
        侵害人民自由或權利者，國家應負損害賠償責任，國家
        賠償法第2條第2項前段定有明文。復按當事人主張有利
        於己之事實者，就其事實有舉證之責任，民事訴訟法第
        277條前段定有明文。原告二人主張因為被告丙○○之
        過失，將原告丁○○與訴外人黃錦鑫之大便檢體搞錯，
        使原告丁○○遭誤認感染桿菌性痢疾，且被告甲○○未
        待複檢結果，就開藥給原告丁○○吃，被告戊○○明知
        有疏失，卻推託責任，造成原告二人受有上開損失等情
        ，揆諸前揭法條規定，原告二人自應就被告具有前揭過
        失乙節，負舉證責任。經查：經本院調閱臺灣花蓮地方
        法院檢察署95年度偵續字第42號卷宗，該署檢察官將該
        署偵查卷宗、原告丁○○在玉里榮民醫院之病歷影本、
        X 光片4張、再議狀等，送行政院衛生署醫事審議委員
        會鑑定(1)被告玉里榮民醫院有無誤診原告丁○○曾有痢
        疾？(2)被告玉里榮民醫院所給藥品種類有無錯誤？(3)被
        告玉里榮民醫院所給藥品，是否足導致原告丁○○所稱
        眉毛掉落、免疫系統受損、肚痛等副作用等事項，而行
        政院衛生署醫事審議委員會鑑定意見稱：(1)根據衛生署
        疾病管制局第六分局在94年12月5日於病人之糞便檢體
        中分離出志賀桿菌SUBGROUP B的報告，可以確認病人感
        染了志賀桿菌。但是感染志賀桿菌的人可能成為帶原者
        ，並不一定出現臨床上可見之痢疾症狀，例如：腹痛、
        腹瀉、血便或發燒甚至菌血症等。臨床病症的出現和感
        染所得到的志賀桿菌的菌量與感染者的免疫系統是否有
        缺損有關。因此，病人感染志賀桿菌並未出現病症，僅
        單次糞便檢體出現潛血反應，可推斷病人為無症狀帶原
        者。至於服用藥物前糞便檢體培養出陰性結果，可能係
        因感染志賀桿菌的帶原者會出現不定時的排出細菌，並
        不一定每次糞便的培養都呈現陽性。這也是為何感染者
        在服藥後，應接受連續多次的糞便培養，確認該志賀桿
        菌已經被清除。但是只要一次糞便培養呈現陽性結果，
        即可診斷感染了志賀桿菌。依據傳染病防治法第43條第
        1項第2款之規定意旨，桿菌性痢疾為第二類法定傳染病
        ，一經糞便培養出志賀桿菌感染，感染者應接受腸胃排
        泄物隔離措施，並接受治療以根絕傳播。(2)不論感染者
        是否發生臨床病症，治療志賀桿菌感染的藥物有多種選
        擇，其中包含Flouroquinolones；Ciprofloxacin即是
        屬於此類。在這些藥物選擇中，就藥效、使用方便性以
        及安全性而言，甲○○醫師所選用的Ciprofloxacin每
        日劑量為500毫克，一日兩次，是最被推薦用於治療清
        除志賀桿菌感染的抗生素。(3)根據MICROMEDEX Healthc
        are Series所列出詳細的相關Ciprofloxacin藥物副作
        用中，並無眉毛掉落、免疫系統受損的副作用。接受
        Cipr ofloxacin的治療過程中，可能發生噁心、嘔吐、
        腹痛及腹瀉等不良反應，但是頻率並不高。根據臨床試
        驗的結果，使用Ciprofloxacin後腹痛的發生率約為
        1.7%，這些副作用在該藥停止使用後就會消失，並不會
        造成眉毛掉落、免疫系統受損和腹瀉的副作用或後遺症
        等語，此有行政院衛生署醫事審議委員會96年6月11日
        衛署醫字第0960204292號函文暨鑑定書附於該卷可稽。
        依照上開鑑定結果可知，感染志賀桿菌的帶原者會出現
        不定時的排出細菌，不一定每次糞便的培養都呈現陽性
        ，但只要一次糞便培養呈現陽性結果，即可診斷感染了
        志賀桿菌，故縱使原告丁○○於94年12月8日，要求再
        就其新排放的大便檢體檢驗結果為陰性反應，然此極可
        能只是其不定時排出細菌的結果，原告二人並不能以此
        兩次檢體檢驗後分呈陽性及陰性的結果，即排除上開志
        賀桿菌帶原者的病徵，而逕認是被告丙○○於94年12月
        5日，將原告丁○○與訴外人黃錦鑫的大便檢體弄混的
        結果。
    ３、原告二人既不能證明被告丙○○有弄混檢體之情，而被
        告甲○○開的Ciprofloxacin藥物，經行政院衛生署醫
        事審議委員會鑑定結果，復為治療志賀桿菌最具藥效、
        使用方便性、安全性之藥物，本院自無從認定被告玉里
        榮民醫院有何過失可言。原告二人雖以上開偵查案件之
        承辦檢察官將案件送行政院衛生署醫事審議委員會鑑定
        時，未檢具全部資料；依衛生署發佈的疫情報導單可證
        原告丁○○不是無症狀帶原者；原告的診斷書及再次檢
        驗大便報告單裡，沒有潛血反應；甲○○開的Ciproflo
        xacin藥物有如何之副作用，需視個人體質不同等，質
        疑行政院衛生署醫事審議委員會之鑑定結果。然上開案
        件承辦檢察官已將該案卷宗原本，一併送行政院衛生署
        醫事審議委員會加以鑑定，此經載明上開鑑定書內可稽
        ，並無原告二人所指只檢送玉里榮民醫院病歷一冊、X
        光片4張、藥袋影本、再議狀1份等情形；而經本院核閱
        原告二人提出之疫情報導單（見本院卷第32頁），尚難
        據以認定為何原告二人因此主張原告丁○○非無症狀帶
        原者；行政院衛生署醫事審議委員會於前揭鑑定意見中
        ，所做志賀桿菌帶原者的病徵說明，乃就通案客觀情形
        所為意見，原告丁○○於於94年12月5日之大便檢體既
        為陽性反應，復無證據證明其檢體有人為疏失錯置之情
        形，被告玉里榮民醫院依法對原告丁○○進行治療，即
        無疏失，不因第二次檢驗結果是否有潛血反應有異，至
        於原告丁○○主張其體質與常人不同，服用上開藥物後
        ，導致其受有所主張的上開損害，不僅未據其證明其有
        此特異體質，也未證明其主張之病徵均與服用Ciproflo
        xacin藥物有關，再被告甲○○依醫學常規予以診療、
        開立藥方，並依傳染病防治法之規定，將原告丁○○隔
        離治療，原告二人亦未證明被告甲○○開立此等藥物及
        其醫療行為有何過失，自難認被告應負國家賠償責任。
四、綜上所述，依國家賠償法第9條第1項規定，被告戊○○、丙○○、甲○○非原告二人請求國家賠償之對象，原告對被告
    戊○○、丙○○、甲○○之請求，顯無理由，應予駁回。原
    告二人亦無法證明被告玉里榮民醫院有何醫療過失可言，故
    原告乙○○請求被告玉里榮民醫院給付100萬元，原告丁○○請求被告玉里榮民醫院給付480萬元，均屬無理由，亦應
    予駁回。
五、本件事證已臻明確，兩造其餘攻擊防禦方法及所舉未經援用
    之證據，經本院斟酌後，認為均不足以影響本判決之結果，
    爰不一一論述，併此敘明。
六、據上論結，原告之訴為無理由，依民事訴訟法第78條，判決
    如主文。
中    華    民    國    97    年    7     月    18    日
                        臺灣花蓮地方法院民事庭
                            法      官  鄭光婷
上列為正本係照原本作成。
如不服本判決，應於送達後20日內，向本院提出上訴狀並表明上
訴理由，如於本判決宣示後送達前提起上訴者，應於判決送達後
20日內補提上訴理由書(須附繕本)。
中    華    民    國    97    年    7     月    21    日
                            法院書記官  蔡芬芳


司法院資訊處製作；財團法人民間司法改革基金會備份。
